【裁判字號】    95,上易,600
【裁判日期】    950927
【裁判案由】    詐欺等
【裁判全文】
臺灣高等法院高雄分院刑事判決         95年度上易字第600號
    上  訴  人  臺灣高雄地方法院檢察署檢察官
    被      告  甲○○
    選任辯護人  吳春生  律師
                許龍升  律師
上列上訴人因被告詐欺等案件，不服臺灣高雄地方法院95年度易
字第65號中華民國95年6 月29日第一審判決（起訴案號：臺灣高
雄地方法院檢察署93年度偵字第19970 號），提起上訴，本院判
決如下：
    主  文
上訴駁回。
    理  由
一、聲請簡易判決處刑意旨略以：被告甲○○、鄭榮吉（另案偵
    查通緝中）共同意圖為自己不法之所有及使公務員登載不實
    之犯意聯絡，委由不知情之王榆君介紹乙○○向鄭榮吉所經
    營之中古汽車行購買汽車，並由王榆君將車牌號碼ZO-8232
    號自用小客車駛至乙○○住處供其查看，嗣乙○○應允以新
    台幣（下同）53萬元向鄭榮吉購買該車，並於民國92年7 月
    4 日匯款50萬元至鄭榮吉經營（王榆君為名義負責人）之「
    松軒企業社」所屬帳戶，復於同年7 月9 日，在高雄縣仁武
    鄉○○路81之25號，將尾款3 萬元交予鄭榮吉，鄭榮吉則將
    該自小客車交付乙○○。詎鄭榮吉竟佯稱俟辦妥該車輛之過
    戶登記後再將行照、強制保險證等資料交予乙○○，致乙○
    ○信以為真，遂未儘速取得該自小客車之行照及強制保險證
    。又被告甲○○明知與鄭榮吉並無債務關係，竟於同年8 月
    29日由鄭榮吉假意典當該自小客車而與玉山當舖負責人甲○
    ○共同簽立汽車借出使用保管切結書、當票，另於不詳時間
    、地點，鄭榮吉與被告甲○○亦虛偽簽立不實之動產擔保交
    易登記書，並持此一不實資料於同年9 月1 日向交通部公路
    總局高雄區監理所辦理動產擔保交易登記，足生損害於乙○
    ○及上開監理機關對動產抵押登記設定之正確性。嗣於同年
    12月3 日，被告甲○○以鄭榮吉欠款為由，將乙○○所有之
    上開自小客車強行拖走，並要求乙○○支付50萬藉以贖回該
    自小客車，乙○○始知受騙，因認被告甲○○涉有刑法第33
    9 條第1 項之詐欺取財及同法第214 條之使公務員登載不實
    罪嫌云云。
二、按犯罪事實，應依證據認定之，無證據不得認定犯罪事實；
    又不能證明被告犯罪者，應諭知無罪之判決；刑事訴訟法第
    154 條第2 項、第301 條第1 項分別定有明文。次按認定不
    利於被告之證據須依積極證據，苟積極證據不足為不利於被
    告事實之認定，即應為有利被告之認定，更不必有何有利之
    證據；又犯罪事實之認定，應憑證據，如無相當之證據，或
    證據不足以證明，自不得以推測或擬制之方法，以為裁判之
    基礎；最高法院30年上字第816 號判例、40年台上字第86號
    判例可資參照。
三、公訴人認被告甲○○涉有詐欺及使公務員登載不實之罪嫌，
    無非以(1)汽車買賣契約書、車款匯款申請書、存摺收支明細
    影本等匯款憑證、鄭榮吉書立之當票、國民身分證、行照、
    動產擔保交易設定登記書、汽車借出使用保管切結書在卷；
    (2)證人乙○○之指述；(3)證人林進春之證述；(4)千越加油站
    枋寮店加油之憑證等資為論據。
四、訊據被告甲○○固坦承曾接受鄭榮吉以前揭自小客車辦理質
    當乙節不諱，惟堅決否認有何與鄭榮吉共同詐欺及使公務員
    登載不實之犯行，辯稱：鄭榮吉於92年8 月29日提供當日補
    發之車牌號碼ZO-8232 號自用小客車行照向我質當，因鄭榮
    吉聲稱仍需使用該車，我於是扣留行照正本及鄭榮吉身分證
    影本，並由鄭榮吉書立汽車借出使用保管切結書後，借款36
    萬元予鄭榮吉，過幾天鄭榮吉又來向我借18萬元等語。
五、證據能力部分：
（一）按被告以外之人，於審判外之言詞或書面陳述，除法律有
      規定者外，不得作為證據；又被告以外之人（包括證人、
      鑑定人、告訴人、被害人及共同被告等）於檢察事務官、
      司法警察官或司法警察調查中所為之陳述，與審判中不符
      時，其先前之陳述具有較可信之特別情況，且為證明犯罪
      事實存否所必要者，得為證據，刑事訴訟法第159 條第1
      項、第159 條之2 分別定有明文。是被告以外之人於司法
      警察（官）調查中所為之陳述，依刑事訴訟法第159 條第
      1 項規定，係屬傳聞證據，原則上無證據能力，惟如該陳
      述與審判中不符時，其先前之陳述具有較可信之特別情況
      ，且為證明犯罪事實存否所必要者，依同法第159 條之2
      規定（即刑事訴訟法第159 條第1 項所指之「除法律有規
      定者外」），始例外認為有證據能力；如該陳述與審判中
      相符時，因該陳述並不符合刑事訴訟法第159 條之2 有關
      傳聞例外之規定，故不得作為認定本案犯罪事實有無之證
      據，此時，當以證人於審判中之陳述作為證據。另所謂「
      前後陳述不符」之要件，應就前後階段之陳述進行整體判
      斷，以決定其間是否具有實質性差異，惟無須針對全部陳
      述作比較，陳述之一部分有不符，亦屬之。又「證明犯罪
      事實之存否所必要」，即使用證據之必要性，係指因無法
      再從同陳述者取得證言，而有利用原陳述之必要性，只要
      認為該陳述是屬於與犯罪事實存否相關之事實，並為證明
      該事實在實質上之必要性即可。而「具有可信之特別情況
      」，係指依陳述時之外部客觀情況而言，足以令人相信該
      陳述是虛偽之危險性不高，必須綜合該陳述是否未受到外
      力影響；陳述人之觀察、記憶、表達是否正確及有無偽證
      之各項因素，而為判斷。經查：證人即告訴人乙○○於警
      詢之陳述與審判中相符，依前開說明，應以其審判中所述
      作為證據，其警詢所述應無證據能力。
（二）按證人、鑑定人依法應具結而未具結者，其證言或鑑定意
      見，不得作為證據，刑事訴訟法第158 條之3 定有明文。
      告訴人僅係發動告訴權之地位，其陳述關於犯罪事實內容
      部分，即屬基於證人地位而為，依前開法律規定，自應依
      法具結，其證言始得採為證據。經查：偵查中檢察官以告
      訴人身分傳訊乙○○，其陳述親身經歷之被害過程，本質
      上屬於證人，自應依法具結，檢察官未命其於供前、供後
      具結，其偵查中所為之陳述不得作為證據。
（三）按被告以外之人於偵查中向檢察官所為陳述，除顯有不可
      信之情況者外，得為證據，刑事訴訟法第159 條之1 第2
      項定有明文。偵查中對被告以外之人所為之偵查筆錄，或
      被告以外之人向檢察官所提之書面陳述，性質上均屬傳聞
      證據。惟現階段刑事訴訟法規定檢察官代表國家偵查犯罪
      、實施公訴，依法其有訊問被告、證人及鑑定人之權，證
      人、鑑定人且須具結，而實務運作時，檢察官偵查中向被
      告以外之人所取得之陳述，原則上均能遵守法律規定，不
      致違法取供，其可信度極高。職是，被告以外之人前於偵
      查中已具結而為證述，除反對該項供述得具有證據能力之
      一方，已釋明「顯有不可信之情況」之理由外，不宜即遽
      指該證人於偵查中之陳述不具證據能力。證人林進春於93
      年度他字第801 號案件偵查中以證人身分具結後之陳述，
      被告及辯護人均未曾提及檢察官在偵查時有不法取供之情
      形，且未釋明上開供述有顯不可信之情況，依前述說明，
      渠等於偵查中之證言自具有證據能力。
六、經查：
（一）鄭榮吉於92年8 月29日，以車牌號碼ZO-8232 號自用小客
      車為擔保向被告借款36萬元，並於同年9 月2 日前往高雄
      區監理所辦理動產擔保抵押乙節，雖為被告所不否認，並
      有當票、借據、動產擔保交易設定登記書各1 紙在卷可稽
      ，被告接受鄭榮吉借款並質當該車以及辦理動產擔保交易
      設定登記之事實固堪認定，然尚應審究者為被告為上開行
      為時，是否係出於與鄭榮吉共同詐欺及使公務員登載不實
      之犯意聯絡？
（二）證人乙○○於原審審理時證稱：我於92年間以53萬元之價
      格向鄭榮吉購買上開自用小客車，並於同7 月4 日匯款50
      萬元至鄭榮吉所營之「松軒企業社」所屬帳戶，復於同年
      7 月9 日，在高雄縣仁武鄉○○路81之25號，將尾款3 萬
      元交予鄭榮吉後，由鄭榮吉當場交付該自小客車予乙○○
      ，之後該車均由其占有使用等語（見原審卷第52頁至第56
      頁），並有乙○○提出之汽車買賣合約書、匯款申請書、
      千越加油站加油護照1 本在卷足佐；又證人林進春亦於偵
      查中結證稱：92年8 月29日當天我曾乘坐由乙○○駕駛之
      上開車輛等語（見他字卷第99頁）。雖足認鄭榮吉向被告
      借款當日，車牌號碼ZO-8232 號自用小客車係在證人乙○
      ○占有中。但依卷附之汽車過戶登記書及系爭汽車行車執
      照觀之，足證系爭汽車係於92年6 月3 日由莊李寶貴過戶
      給告訴人乙○○，同年8 月29日再由乙○○過戶給鄭榮吉
      ，故92年8 月9 日鄭榮吉前來被告經營之玉山當舖借款時
      ，該車確係登記為鄭榮吉所有無誤，而以目前當鋪業者競
      爭激烈，為圖借款利息之利潤，原車交由借款人使用之情
      形雖與相關法令之規定（如民法第885 條第2 項）有違，
      亦已成為交易之常態，是以未見供擔保之汽車，僅憑借款
      人提出之行照、原始車籍資料等證明文件，倘足以判定汽
      車所有權時，並由借款人簽立原車使用切結書即借款實不
      無可能，尚不得以此概認當鋪業者與借款人有不法情事。
      被告依據鄭榮吉提出與補發日期、借款日相同之汽車行照
      ，並命鄭榮吉書立汽車借出使用保管切結書後，又扣留汽
      車行照正本以及鄭榮及國民身分證影本後，借款予鄭榮吉
      ，尚難認有何顯與常情相悖之處。
（三）鄭榮吉將已出售予乙○○之自用小客車，又據以供擔保向
      被告借款，是否涉有不法情事，固值得檢察官深入調查，
      然縱被告於警詢、偵查中及原審調查、審理過程中，對於
      鄭榮吉是否確有駕駛該車前往並以之為擔保借款乙節，前
      後供述雖有不一，然自92年8 月29日借款時起至93年1 月
      1 日第1 次至高雄縣政府警察局仁武分局接受詢問時止，
      已距離約4 月，被告經營當鋪業，4 個月的期間受理質當
      之情況，應不在少數，並非僅有鄭榮吉1 人，實難責其對
      於每1 個案借款細節均詳記無誤，自不得因此即為被告不
      利之認定。且倘鄭榮吉與被告間有犯意聯絡，意在一車二
      賣損害告訴人之權利，則鄭榮吉何須將汽車先由莊李寶貴
      名義過戶至乙○○名下，再過戶至自己名下，並以自己名
      義向被告借款，徒留日後追查之紀錄，且鄭榮吉分別於向
      被告借款及交付汽車行照予乙○○時，分別辦理補發行照
      手續，倘非藉此分別取信於被告及乙○○，焉有此舉？尤
      其，從鄭榮吉所提出之汽車行照，客觀上尚無從知悉該車
      是否已經鄭榮吉出售予告訴人乙○○，自不得僅因乙○○
      似有遭鄭榮吉詐欺乙節，即認貸予鄭榮吉金錢之被告亦有
      參與詐欺等犯行。
（四）被告與鄭榮吉間是否有詐欺之犯意聯絡，尚屬有疑，已如
      前述，其與鄭榮吉間之消費借貸關係，自難認有何虛偽之
      情，是以，被告依據其與鄭榮吉間之債權債務關係，前往
      高雄區監理所辦理動產擔保交易登記，猶不得以使公務員
      登載不實罪相繩。
（五）綜上所述，告訴人乙○○買受上開自用小客車，經鄭榮吉
      交付後，該車竟在其占有使用中遭鄭榮吉用以擔保向當鋪
      借款，鄭榮吉是否涉有詐欺犯行，固有可疑，然被告借款
      既非全無所憑，公訴人所舉之證據，尚不足以證明被告與
      鄭榮吉有何共同詐欺及使公務員登載不實之事實。此外，
      又查無其他積極證據足認被告有公訴人所指之此部份犯行
      ，揆諸前開法條規定及判例意旨，本件既不能證明被告甲
      ○○犯罪，自應諭知被告甲○○無罪之判決。
七、原判決以不能證明被告甲○○犯詐欺、使公務員登載不實罪
    ，而為被告甲○○無罪之諭知，經核並無不合。檢察官循告
    訴人乙○○具狀請求上訴意旨，猶執前詞，指摘原判決不當
    ，為無理由，應予駁回。
據上論斷，應依刑事訴訟法第368 條，判決如主文。
本案經檢察官張其主到庭執行職務。
中    華    民    國    95    年    9     月    27    日
                  刑事第二庭    審判長法  官  林正雄
                                      法  官  陳啟造
                                      法  官  黃壽燕
以上正本證明與原本無異。
本判決不得上訴。
中    華    民    國    95    年    9     月    27    日
                                      書記官  王婉蓉


司法院資訊處製作；財團法人民間司法改革基金會備份。
